臺灣高等法院民事判決　　　　　　　　 93年度上易字第869號
上訴人即
附帶被上訴人　乙○○原名張淑.
被上訴人即
附帶上訴人　　甲○○
訴訟代理人　　吳佳育律師
　　　　　　　陳佳瑤律師
上　一　人
複　代理人　　謝宜雯律師
上列當事人間請求遷讓房屋事件，上訴人對於中華民國93年7月
21日臺灣士林地方法院93年度訴字第421號第一審判決提起上訴
，被上訴人提起附帶上訴，並為訴之擴張，本院於94年11月8日
言詞辯論終結，判決如下：
    主  文
上訴駁回。
原判決關於駁回附帶上訴人下列第三項(一)之訴及命其負擔訴訟費
用之裁判均廢棄。
附帶被上訴人應自民國93年1月1日起至交還坐落臺北縣八里鄉○
○里○段蛇子形小段56之14地號土地應有部分萬分之169及其上
建號1302號即門牌台北縣八里鄉○○村○○○街27號12樓房屋之
日止，按月再給付附帶上訴人(一)新臺幣仟伍佰肆拾捌元。(二)新
臺幣壹萬仟肆佰捌拾玖元。
附帶上訴人其餘上訴及擴張之訴均駁回。
第二審訴訟費用關於上訴部分，由上訴人負擔。第二審訴訟費用
關於附帶上訴及擴張之訴部分訴訟費用，由附帶被上訴人負擔二
分之一，餘由附帶上訴人負擔。
    事實及理由
一、按於第二審為訴之變更、追加或提起反訴，非經他造同意，
    不得為之。但擴張或減縮應受判決事項之聲明者，不在此限
    。民事訴訟法第446條第1項但書、第255條第1項第3款分別
    定有明文。查附帶上訴人即被上訴人於民國94年8月4日提出
    民事附帶上訴並擴張起訴聲明狀，其聲明為：(一)原判決不利
    於附帶上訴人部分廢棄。(二)上開廢棄部分，附帶被上訴人應
    自93年1月1日起，至交還坐落臺北縣八里鄉○○里○段蛇子
    形小段56之14地號土地應有部分萬分之169及其上建號1302
    門牌台北縣八里鄉○○村○○○街27號12樓房屋（下稱系爭
    房地）之日止，按月再給付附帶上訴人45,681元。核屬擴張
    應受判決事項之聲明，合於首揭規定，應予准許。
二、被上訴人即附帶上訴人甲○○主張：系爭房地為伊所有，原
    購置供伊母親居住，因基於情誼，始無償借與上訴人即附帶
    被上訴人乙○○使用，使用期限至92年12月底止，伊並未同
    意以300萬元讓售系爭房地予乙○○，惟乙○○屆期拒不遷
    讓，經伊催告仍不置理，爰依民法第767條規定請求返還系
    爭房地，及依同法第179條規定，請求乙○○自93年1月1日
    起至交還系爭房地之日止，按月返還相當於租金之不當得利
    7,094元，並願供擔保請准宣告假執行等語（嗣於本院就乙
    ○○每月應返還之不當得利部分，擴張為應再返還45,681元
    ）。
    上訴人即附帶被上訴人乙○○則以：甲○○承諾以300萬元
    讓售系爭房地予伊，伊已表示同意，甲○○自不得再以90年
    7月23日之協定書要求伊遷讓；又甲○○逕以鈞院重新審認
    本件訴訟標的之金額，作為系爭房屋租金計算之依據，有違
    土地法第97條第1項規定，是甲○○要求伊再給付45,681元
    ，並無理由等語為辯。
三、原審判決乙○○應將系爭房地遷讓交還甲○○，並自93年1
    月1日起，至交還系爭房地之日止，按月給付甲○○3,546
    元，另駁回甲○○其餘之訴。
    乙○○上訴聲明：(一)原判決不利於上訴人部分廢棄。(二)上開
    廢棄部分，駁回被上訴人在第一審之訴及其假執行之聲請。
    甲○○則聲明：駁回上訴。
    甲○○另提起附帶上訴，並擴張聲明：(一)原判決不利於甲○
    ○部分廢棄。(二)上開廢棄部分，乙○○應自93年1月1日起，
    至交還系爭房地之日止，按月再給付甲○○45,681元。
    乙○○就附帶上訴及擴張之訴部分，則聲明：駁回附帶上訴
    及擴張之訴。
四、按所有人對於無權占有或侵奪其所有物者，得請求返還之，
    民法第767條前段定有明文。甲○○主張系爭房地為其所有
    ，無償借與乙○○居住，嗣兩造於90年7月23日簽訂協定書
    ，約明系爭房屋同意乙○○住至92年12月底止，屆時無條件
    搬離等字，惟乙○○屆期拒不遷讓，經其催告無效之事實，
    業據提出系爭房地登記謄本、協定書及存證信函等件為證（
    見原審93年度士簡字第281號卷第6-10頁），並為乙○○所
    不爭執，應堪信為真實。乙○○雖辯稱甲○○同意以300萬
    元讓售系爭房地云云，惟為甲○○所否認，且經證人即台北
    榮民總醫院政風室主任韓厚志到庭結稱：「（問: 兩造糾紛
    之經過情形？）90年6月18日張小姐（即乙○○）到院長室
    檢舉王先生（即甲○○）有不法的事，院長秘書請我協助處
    理，以前也有這樣的事，都是我處理，6月22日、27、29日
    都在我們政風室處理，後來我們協調外科部主任雷永耀一起
    疏處，疏處2、3次無法達成協議，在7月23日我安排他們到
    政風室處理，當時有我、趙海金、兩位當事人，那天談了3
    小時，雙方在爭論，到了8點多達成協議，簽了一份協議書
    ，內容有4點，克萊斯勒汽車過戶給張小姐，王先生自90年7
    月到91年12月，每月付5萬元給張小姐，王先生八里的房子
    （即系爭房屋）讓張小姐住到92年12月底，雙方不可以言語
    、肢體及傷害對方的情事。雙方爭論時，張小姐有談到希望
    用400萬元買下八里的房子，但王先生不同意，所以這條沒
    有寫在協議書上，7月份不只協調1次，之前王先生曾經說過
    房子目貸款600多萬元，如果張小姐同意付貸款每月6萬多元
    ，可以過戶給她，張小姐不同意，所以沒有達成協議。」等
    語明確（見本院卷第66頁），並為兩造所不爭執，堪予採信
    ；此外，乙○○復無法證明兩造就系爭房地已成立買賣契約
    及其有正當權源占有系爭房地之事實，則乙○○上開所辯，
    自難採信，應認乙○○自93年1月1日起係無權占有系爭房地
    。是甲○○依前揭規定，請求乙○○遷讓交還系爭房地，洵
    屬有據，應予准許。
五、次按無法律上之原因而受利益，致他人受損害者，應返還其
    利益。民法第179條前段定有明文。又無權占用他人之土地
    ，係侵害他人土地之所有權，可能獲得相當於租金之利益，
    為社會通常之觀念，且城市房屋之租金，以不超過土地及其
    建築物申報總價額年息百分之十為限，土地法第97條第1項
    定有明文。又所謂土地及建築物之總價額，土地價額依法定
    地價，建築物價額，依該管縣市地政機關估定之價額，土地
    法施行法第25條亦有明文。查系爭房屋基地坐落臺北縣八里
    鄉○○里○段蛇子形小段56之14地號土地上，面積為1,526
    ㎡，93年1月申報地價為4,880元，甲○○就該土地之應有部
    分為萬分之169，有土地登記謄本附卷可稽，是系爭土地價
    額合計為125,852元（1,526×4,880×169÷10,000≒125,
    852*元以下四捨五入）。另，系爭房屋則經本院函請臺北縣
    政府估定於93年間之價額，該府復轉臺北縣淡水地政事務所
    辦理，經該地政事務所於94年1月25日以北縣淡地價字第094
    0001041號函復本院，略以：「……因本所承辦地價業務人
    力不足、業務繁重，且土地改良物價額查估非地政機關專職
    範疇，故本案歉難受理。」等語（見本院卷第43-45頁）；
    而甲○○所提中華徵信不動產估價師聯合事務所就系爭房屋
    、土地總價估定為59,072,501元之時值鑑價報告，既與乙○
    ○所述系爭房子目前市價約5、600萬元等情相符（見本院卷
    第24頁），且為乙○○所不爭執，並據以補繳第二審裁判費
    （見本院卷第42、48、53、54、90頁），則該鑑價報告就系
    爭房屋所為之估價4,814,024元（見該鑑定報告首揭、第27
    頁以下），應可採為認定其價額之依據（最高法院86年度台
    上字第3382號判決亦同此見解）；至該鑑價報告就系爭土地
    所為之估價，縱為時價，因受限土地法第97條第1項、土地
    法施行法第25條規定，尚難採用。又參酌系爭房屋建築完成
    日期為82年6月7日，坐落在鋼筋混泥土造16層樓住宅大樓之
    第12層，已登記面積為233.32㎡（折合70.59坪，此包括住
    家、附屬建物、公共設施及停車位等建物面積），建物耐用
    年數為50年，社區名為「觀海虹橋」，屬都市計劃範圍內之
    住宅區，正面臨8尺寬之龍形五街，後臨10公尺之寬龍形二
    街，地勢位於緩昇坡上，附近有聖心女子學校、聖心國中小
    學，鄰近活動中心、派出所與關渡大橋，環境內發展，部分
    為小型企業工廠，多為住宅大樓，建物外觀與保養維護狀況
    及區域發展程度普通，交通運輸條件尚可，且自93年起，市
    場景氣漸回昇，台北縣地區之不動產均呈上揚之走勢，93年
    整年度相較於92年度不動產大樓產品漲幅約達12.25%等情，
    有建物登記謄本、固定資產耐用年數表及上開鑑價報告等件
    在卷足憑，依上開說明，應認甲○○所得請求乙○○返還之
    不當得利，按系爭土地及房屋總價年息5%計算為適當。準此
    ，乙○○每月應返還之不當得利金額為20,583元[（125,852
    +4,814,024）×5%÷12=20,583]。
六、綜上所述，甲○○主張乙○○自93年1月1日起無權占有系爭
    房地，致其受有相當於租金之損害，為可採信，乙○○所辯
    甲○○同意以300萬元讓售系爭房地等節，為無可採。從而
    ，甲○○依民法第767條規定請求返還系爭房地，及依同法
    第179條規定，請求乙○○自93年1月1日起至交還系爭房地
    之日止，按月返還相當於租金之不當得利20,583元，為有理
    由，應予准許，逾此範圍之請求，為無理由，應予駁回。原
    審判命乙○○遷讓交還系爭房地及自93年1月1日起至交還系
    爭房地之日止，按月給付3,546元，並為假執行及免為假執
    行之宣告，另駁回甲○○其餘之訴，核無不合。乙○○上訴
    意旨指摘原判決為其敗訴部分不當，求予廢棄改判，為無理
    由，應予駁回，爰判決如主文第1項所示。又甲○○請求乙
    ○○給付如主文第3項(一)部分之訴，為有理由，應予准許，
    已如上述，乃原判決就此部分為甲○○敗訴之判決，並駁回
    其假執行之聲請，自有未洽。甲○○就此部分指摘原判決不
    當，求予廢棄改判，為有理由，爰由本院將原判決此部分予
    以廢棄改判如主文第3項(一)所示。上訴意旨指摘原判決此部
    分不當，求予廢棄改判，為無理由，應予駁回。甲○○另於
    本院就乙○○返還不當得利部分，擴張聲明請求命乙○○再
    給付13,489元，為有理由，應予准許，逾此範圍之請求，為
    無理由，應予駁回，爰判決如主文第4項所示。
七、據上論結，本件上訴為無理由，附帶上訴及擴張之訴為一部
    有理由，一部無理由，依民事訴訟法第449條第1項、第450
    條、第78條、第79條，判決如主文。
中　　華　　民　　國　　94　　年　　11　　月　　29　　日
                  民事第十七庭  審判長法  官  沈方維
                                      法  官  湯美玉
                                      法  官  張競文
正本係照原本作成。
甲○○不得上訴。
乙○○如不服本判決，應於收受送達後20日內向本院提出上訴書
狀，其未表明上訴理由者，應於提出上訴後20日內向本院補提理
由書狀（均須按他造當事人之人數附繕本）上訴時應提出委任律
師或具有律師資格之人之委任狀；委任有律師資格者，另應附具
律師資格證書及釋明委任人與受任人有民事訴訟法第466條之一
第一項但書或第二項（詳附註）所定關係之釋明文書影本。
中　　華　　民　　國　　94　　年　　12　　月　　1 　　日
                                      書記官  章大富
附註：
民事訴訟法第四百六十六條之一（第一項、第二項）：
對於第二審判決上訴，上訴人應委任律師為訴訟代理人。但上訴
人或其他法定代理人具有律師資格者，不在此限。
上訴人之配偶、三親等內之血親、二親等內之姻親，或上訴人為
法人、中央或地方機關時，其所屬專任人員具有律師資格並經法
院認為適當者，亦得為第三審訴訟代理人。
